【裁判字號】    97,上,76
【裁判日期】    990428
【裁判案由】    回復原狀
【裁判全文】
臺灣高等法院高雄分院民事判決            97年度上字第76號
上  訴  人  丁○○
            己○○
追 加 原告  辰○○
            庚○○
            午○○○
            卯○○
            丑○○
            子○○
            戊○○
            乙○○
            申○○
            寅○○
            癸○○
            巳○○○
上十四人共同
訴訟代理人  莊美玲律師
被 上 訴人  高雄市政府地政處
法定代理人  未○○
被 上 訴人  高雄市政府交通局
法定代理人  甲○○
被 上 訴人  高雄市政府工務局養護工程處
法定代理人  丙○○
被 上 訴人  高雄市政府工務局下水道工程處
法定代理人  壬○○
上四人共同
訴訟代理人  林石猛律師
複 代 理人  蔡坤展律師
上列當事人間請求回復原狀事件，上訴人對於民國97年3 月28日
臺灣高雄地方法院96年度訴字第1695號第一審判決提起上訴，並
追加原告，本院於民國99年4 月7 日言詞辯論終結，判決如下：
    主  文
原判決關於駁回上訴人後開第二項之訴部分，及該部分假執行之
聲請，暨訴訟費用之裁判均廢棄。
被上訴人高雄市政府工務局養護工程處應將如附圖一所示坐落高
雄市○○區○○段五小段一二0 之二地號土地上丁部分面積二十
二平方公尺、同小段一二一之九地號土地上丁部分面積八十四平
方公尺、及同小段一四八之十一地號土地上丁部分面積一百平方
公尺之柏油路面剷除後，將上開土地全部返還與上訴人、追加原
告及其他共有人。
上訴人其餘上訴及追加原告其餘之訴均駁回。
第一審訴訟費用，由被上訴人高雄市政府工務局養護工程處負擔
四分之一，餘由上訴人負擔；第二審訴訟費用，由被上訴人高雄
市政府工務局養護工程處負擔四分之一，餘由上訴人及追加原告
負擔。
本判決第二項，於上訴人及追加原告以新台幣陸佰伍拾肆萬壹仟
參佰參拾參元為被上訴人高雄市政府工務局養護工程處供擔保後
，得為假執行，但被上訴人高雄市政府工務局養護工程處如以新
台幣壹仟玖佰陸拾貳萬肆仟元供擔保後，得免為假執行。
上訴人及追加原告其餘假執行之聲請均駁回。
    事 實 及 理 由
一、查，被上訴人高雄市政府工務局下水道工程處（下稱下水道
    工程處）之法定代理人已於民國97年6 月16日變更為壬○○
    ，及被上訴人高雄市政府工務局養護工程處（下稱養工處）
    之法定代理人已於98年2 月20日變更為丙○○，有高雄市政
    府令在卷為證，茲壬○○、丙○○已分別具狀聲明承受訴訟
    ，應予准許，合先敘明。
二、本件上訴人及追加原告主張：上訴人及追加原告係坐落高雄
    市○○區○○段五小段120-2 地號（下稱系爭120-2 地號土
    地）、121- 9地號（下稱系爭120-9 地號土地）及148-11地
    號土地（下稱系爭148-11地號土地；下稱上開3 筆土地為系
    爭3 筆土地）之部分共有人（除上訴人及追加原告外，尚有
    其他共有人）。詎未經系爭3 筆土地之全體共有人之同意，
    被上訴人高雄市政府地政處（下稱地政處）即將原標高4 米
    農用窪地地形之系爭3 筆土地填高成為現狀；被上訴人高雄
    市政府交通局（下稱交通局）則在如附圖一所示系爭120 之
    2 地號土地上丙部分面積1 平方公尺、系爭121 之9 地號土
    地上丙部分面積4 平方公尺、及系爭148 之11地號土地上丙
    部分面積4 平方公尺設置交通標線；被上訴人養工處在如附
    圖一所示坐落系爭120 之2 地號土地上丁部分面積22平方公
    尺、系爭121 之9 地號土地上丁部分面積84平方公尺、及系
    爭14 8之11地號土地上丁部分面積100 平方公尺上舖設柏油
    路面；被上訴人下水道工程處則在系爭3 筆土地如附圖二所
    示橘色位置，面積依序為系爭120 之2 地號土地0.118 平方
    公尺、系爭121 之9 地號土地2.102 平方公尺與2.244 平方
    公尺、系爭148 之11地號土地1.9 平方公尺，合計面積共6.
    364 平方公尺埋設下水道等排水設施，均已侵害上訴人、追
    加原告及其他共有人之所有權，且仍在繼續狀態中。爰依民
    法第767 條物上請求權之規定，提起本訴等語。上訴人於原
    審聲明求為判決：(一)被上訴人地政處應將系爭3 筆土地回復
    為4 米標高之地形。(二)被上訴人交通局應將系爭3 筆土地上
    之交通標線拆除。(三)被上訴人養工處應將系爭3 筆土地上之
    柏油路面剷除。(四)被上訴人下水道工程處應將系爭3 筆土地
    之下水道排除後，被上訴人均應將系爭土地返還與上訴人及
    全體共有人。(五)願供擔保請求宣告假執行。
三、被上訴人則以：地政處未曾在系爭3 筆土地上填土；系爭3
    筆土地上之交通標線並非交通局所設置；柏油路面非養工處
    所鋪設；系爭3 筆土地下方之下水道雖是下水道工程處所設
    置，但依下水道法第14條第1 項規定，毋庸得到土地所有權
    人之同意等語置辯。並均答辯聲明求為判決：(一)駁回上訴人
    之訴。(二)如受不利之判決，願供擔保請求宣告免為假執行。
四、原審為上訴人敗訴之判決，上訴人不服，提起上訴，並於本
    院追加原告辰○○、庚○○、午○○○、卯○○、丑○○、
    子○○、戊○○、乙○○、申○○、寅○○、癸○○及巳○
    ○○等12人，上訴人之上訴聲明及追加原告之聲明求為判決
    ：(一)原判決廢棄。(二)被上訴人地政處應將系爭3 筆土地全部
    回復至標高4 米原狀，並將上開土地返還與上訴人、追加原
    告及其他共有人。(三)被上訴人交通局應將如附圖一所示坐落
    系爭120 之2 地號土地上丙部分面積1 平方公尺、系爭121
    之9 地號土地上丙部分面積4 平方公尺及系爭148 之11地號
    土地上丙部分面積4 平方公尺之交通標線均除去，並將上開
    土地返還與上訴人、追加原告及其他共有人。(四)被上訴人養
    工處應將如附圖一所示坐落系爭120 之2 地號土地上丁部分
    面積22平方公尺、系爭121 之9 地號土地上丁部分面積84平
    方公尺及系爭148 之11地號土地上丁部分面積100 平方公尺
    之柏油路面均剷除，並將上開土地返還與上訴人、追加原告
    及其他共有人。(五)被上訴人下水道工程處應將埋設於系爭12
    0 之2 地號、系爭121 之9 地號及系爭148 之11地號土地如
    附圖二所示橘色位置，面積依序為系爭120 之2 地號土地0.
    118 平方公尺、系爭121 之9 地號土地2.102 平方公尺與2.
    244 平方公尺、系爭148 之11地號土地1.9 平方公尺，合計
    面積共6.364 平方公尺之污水排水管拆除，並將上開土地返
    還與上訴人、追加原告及其他共有人。(六)上訴人及追加原告
    願供擔保，請准宣告假執行。被上訴人則均答辯聲明求為判
    決: (一)駁回上訴及追加之訴。(二)如受不利之判決，願供擔保
    請求宣告免為假執行。
五、兩造不爭執事項如下:
  (一)上訴人及追加原告均為系爭3 筆土地之部分共有人，系爭3
    筆土地現為高雄市○○路之一部分，供大眾通行使用，重立
    路在平常日之上、下班時間車流量較大。
  (二)高雄市○○路除了系爭3 筆土地之路段尚未徵收外，其餘的
    路段在29期重劃時都已經規劃為道路，並徵收完畢及舖設柏
    油路面。
  (三)如將坐落在系爭3 筆土地上之重立路除去，則重立路將不完
    整，無法通行。
  (四)依77年、79年、81年、84年、86年之空照圖，系爭3 筆土地
    尚未舖設柏油；依90年空照圖，系爭3 筆土地上並無交通標
    線。
  (五)高雄市政府於66年6 月15日以高市府工都字第0570580 號函
    公布灣子內及凹仔底等地區細部計畫案，其中有關重立路及
    文自路依細部計畫劃設為「道路用地」而非「既成道路」。
    並有函文及公告在卷可證（見原審卷第170 頁、本院卷二第
    116 至120 頁）
  (六)如將系爭3 筆土地下所埋設之下水道污水排水管拆除，則整
    條重立路所埋設之下水道污水排水管將會因此中斷而無法順
    利排放廢水。
六、兩造爭執事項如下: (一)系爭3 筆土地是否為既成道路？(二)上
    訴人及追加原告請求被上訴人地政處將系爭3 筆土地回復至
    標高4 米，並將上開土地返還與上訴人、追加原告及其他共
    有人，有無理由？(三)上訴人及追加原告請求被上訴人養工處
    應系爭3 筆土地上之柏油路面均剷除，並將上開土地返還與
    上訴人、追加原告及其他共有人，有無理由？(四)上訴人及追
    加原告請求被上訴人交通局應將系爭3 筆土地上之交通標線
    除去，並將上開土地返還與上訴人、追加原告及其他共有人
    ，有無理由？(五)上訴人及追加原告請求被上訴人下水道工程
    處應將埋設於系爭3 筆土地下之污水排水管（即下水道）拆
    除，並將上開土地返還與上訴人、追加原告及其他共有人，
    有無理由？茲就此爭執點分述如下:
（一）系爭3 筆土地是否為既成道路？
    1.按「公用地役關係乃私有土地而具有公共用物性質之法律
      關係，與民法上地役權之概念有間，久為我國法制所承認
      （參照本院釋字第255 號解釋、行政法院45年判字第8 號
      及61年判字第435 號判例）。又既成道路成立公用地役關
      係，首須為不特定之公眾通行所必要，而非僅為通行之便
      利或省時；其次，於公眾通行之初，土地所有權人並無阻
      止之情事；其三，須經歷之年代久遠而未曾中斷，所謂年
      代久遠雖不必限定其期間，但仍應以時日長久，一般人無
      復記憶其確實之起始，僅能知其梗概（例如始於日據時期
      、八七水災等）為必要。」有司法院大法官會議釋字第40
      0 號解釋可資參照。準此，既成道路成立公用地役關係之
      要件須為：(1)供不特定之公眾通行所必要，而非僅為通行
      之便利或省時。(2)於公眾通行之初，土地所有權人並無阻
      止之情事。(3)經歷之年代久遠而未曾中斷。
    2.查，證人即代表地主之一蔡薛美雲參加高雄市政府於89年
      12月12日邀請地主召開之「重立路與文自路口路面被圍籬
      阻擋會勘及座談會」（下稱系爭座談會）之辛○○於本院
      證稱: 當時副市長林永堅主持系爭座談會最主要的目的是
      要地主先把圍籬除去讓車輛通行，並指示要儘快將這些土
      地納入重劃區，當初是伊之老闆蔡天贊（即蔡薛美雲之夫
      ）認為重立路與文自路口之土地尚未納入重劃區，亦未徵
      收，怎麼可以供車子通行，所以就叫伊去圍起來，圍籬當
      時，只有在寬度17米之道路（指重立路）中間部分約4 、
      5 米寬度部分有鋪設柏油路面，其他部分則尚未鋪設柏油
      路面。又系爭3 筆土地在舖設柏油路之前，有與坐落高雄
      市○○段○ ○段123-16號土地（位於系爭121 之9 號土地
      與系爭148-11號土地中間）一起出借給敬裕工程股份有限
      公司（下稱敬裕公司）放置Ｈ型鋼，借用期間為83起至88
      年，當時重立路還沒有開設等語（見本院卷三第33至35頁
      ）；及證人即敬裕公司之工務經理酉○○於本院證稱: 信
      潁營造有限公司及敬裕公司曾使用重立路與文自路口及重
      立路路段（位置如酉○○在本院卷二第85頁87年空照圖上
      以鉛筆畫出之範圍，有包括系爭148-11地號土地為兩造所
      不爭執，見本院卷三第39頁），放置Ｈ型鋼，紅色圓圈所
      標示內之物品均是敬裕公司所有，是敬裕公司之法定代理
      人林永標向蔡天贊借用，借用時間是自83年起至88年底等
      情（見本院卷三第38、39頁），是依上開2 位證人之證詞
      ，足認在88年底之前，系爭3 筆土地及坐落高雄市○○段
      ○ ○段123-16號土地尚供敬裕公司放置Ｈ型鋼之用。另依
      73年5 月10日攝影、75年3 月製圖之圖示（見原審卷第16
      至18頁）觀之，系爭3 筆土地均為水田；依77年空照圖（
      見本院卷二第56頁），系爭3 筆土地仍係水田而非道路；
      依79年及81年空照圖（見本院卷二第57、58頁），系爭3
      筆土地上有堆放物品等，均非供道路通行之用；依84年、
      86年、87年及88年空照圖（見本院卷二第43、44、85、86
      頁），系爭3 筆土地上有堆放物品等，非供道路通行之用
      ；依89年及90年空照圖（見本院卷二第87、88頁），系爭
      3 筆土地上已無堆放物品，且有道路雛型，但為泥土路面
      而非柏油路面，足見在88年以前，系爭3 筆土地仍係供堆
      放物品之用，顯非係供通行用之既成道路，核與上開證人
      辛○○、酉○○證述之情形相符，自堪認屬實。綜上，系
      爭3 筆土地在88年底以前尚非供道路使用，則系爭3 筆土
      地供作重立路之一部分應係在88年底之後，其經歷之年代
      應非久遠，則與首揭規定既成道路成立公用地役關係要件
      之一即「經歷之年代久遠而未曾中斷」不符，是被上訴人
      主張系爭3 筆土地係既成道路云云，尚難採信。
    3.次查，於89年間，因重立路與文自路口路面被圍籬阻擋，
      無法通行，高雄市政府乃於89年12月12日召開系爭座談會
      ，於會中達成結論: 「(一)為維持交通安全需要，經協商地
      主後，由工務局違建隊於明天（12月13日）上午將圍堵之
      水泥柱及鐵絲網拆籬，並由養工處將埋設水泥柱之AC路面
      （即柏油路面）坑洞補修平整。．．．。」，有「重立路
      與文自路口路面被圍籬阻擋會勘及座談會紀錄」在卷可稽
      （見原審卷第19至22頁），足見重立路與文自路口之土地
      所有權人曾於89年間阻止重立路及文自路供公眾之通行。
      又系爭3 筆土地不在重劃區範圍內，且為重立路所經過等
      情，為兩造所不爭執（見本院卷二第106 頁），而證人辛
      ○○於本院結證稱: 當初是伊叫怪手在重立路與文自路口
      路面挖洞，將水泥柱埋進去，伊圍籬之範圍不是只有重立
      路與文自路路口，還包括不在重劃區範圍內之其他土地，
      都有經過其他地主的同意，地主有授權伊處理圍籬阻擋等
      語（見本院卷三第33、34頁），足見不在重劃區範圍內之
      系爭3 筆土地亦在89年間之圍籬阻擋範圍內，故上訴人及
      追加原告主張其等當初有參加上開圍籬阻擋行動等情，尚
      堪採信，被上訴人辯稱: 系爭3 筆土地之所有權人未參加
      上開圍籬阻擋行動云云，不足採信。是系爭3 筆土地於供
      作重立路使用通行之初，其所有權人即有圍籬阻止通行之
      情事，核與首揭規定既成道路成立公用地役關係要件之一
      即「於公眾通行之初，土地所有權人並無阻止之情事」不
      符，是被上訴人主張系爭3 筆土地係既成道路云云，不足
      採信。
    4.又查，高雄市政府於66年6 月15日以高市府工都字第0570
      580 號函公布灣子內及凹仔底等地區細部計畫案，其中有
      關重立路及文自路依細部計畫劃設為「道路用地」而非「
      既成道路」等情，為兩造所不爭執，並有函文及公告在卷
      可證（見原審卷第170 頁、本院卷二第116 至120 頁），
      則依上開高雄市政府之函文內容，僅係將重立路及文自路
      劃設為「道路用地」，尚難因此即謂重立路及文自路於66
      年間即為既成道路，故被上訴人辯稱: 依上開高雄市政府
      之函文所載，系爭3 筆土地於66年間已成為既成道路云云
      ，應屬無據。又「重立路」係於80年10月22日命名，且重
      立路之新門牌號碼於82年11月1 日整編等情，固有高雄市
      左營區戶政事務所96年5 月4 日高市左戶字第0960002681
      號函在卷可參（見原審卷第104 頁），然依上開2.、3.所
      述，系爭3 筆土地之重立路段在88年底之前均尚未開設，
      故尚難因重立路於80年10月22日已命名，即謂位於系爭3
      筆土地上之重立路段在80年10月22日已係既成道路，是被
      上訴人辯稱: 重立路係於80年10月22日命名，在此之前，
      重立路已係既成道路，而系爭3 筆土地係位在重立路上，
      故系爭3 筆土地係既成道路云云，顯無足取。
    5.再查，被上訴人主張系爭3 筆土地已於90年8 月2 日經高
      雄市政府工務局新建工程處以九十高市工新(四)字地7721號
      函通報高雄市稅捐徵處為既成道路，高雄市稅捐徵處左營
      分處並據以辦理道路用地免徵地價稅，故系爭3 筆土地係
      既成道路云云，固據其提出高雄市政府工務局新建工程處
      致高雄市稅捐徵處函及高雄市稅捐徵處左營分處致下水道
      工程處函在卷可證（見原審卷第108 、106 頁），惟系爭
      3 筆土地是否為既成道路，於當事人間有爭議時，自應由
      法院依職權本於所調查之證據而為判斷，當不受行政機關
      函文所記載之拘束，又依上開2.、3.所述，本院依調查證
      據之結果認系爭3 筆土地並非既成道路，自不因高雄市政
      府工務局新建工程處認定是既成道路，及高雄市稅捐徵處
      左營分處並據以辦理免徵地價稅，即認系爭3 筆土地係既
      成道路，是被上訴人之上開主張，亦無足取。
    6.綜上，系爭3 筆土地在「88年年底」之前，尚未開闢成為
      重立路之一部分，系爭3 筆土地供作重立路之一部分應係
      在88年底之後，其經歷之年代應非久遠，且系爭3 筆土地
      於開闢為重立路之初，系爭3 筆土地之所有權人即圍籬阻
      止通行，故系爭3 筆土地並不符合既成道路之要件即「於
      公眾通行之初，土地所有權人並無阻止之情事」，及「經
      歷之年代久遠而未曾中斷」2 要件，應非屬既成道路。
（二）上訴人及追加原告請求被上訴人地政處將系爭3 筆土地回
      復至標高4 米，並將上開土地返還與上訴人、追加原告及
      其他共有人，有無理由？
      上訴人及追加原告主張系爭3 筆土地之標高原為4 米，嗣
      地政處在系爭3 筆土地上填土，致標高分別達8.6 米、6.
      02米云云，為被上訴人地政處所否認。查，本院已分別於
      98年12月4 日準備程序命上訴人及於99年2 月26日準備程
      序命上訴人及追加原告舉證證明，上訴人及追加原告仍未
      能舉證以實其說，是其上開主張，自不足採信。上訴人及
      追加原告既未能舉證證明地政處有在系爭3 筆土地上填土
      ，致系爭3 筆土地之標高分別達8.6 米、6.02米，則地政
      處自無將系爭3 筆土地之標高回復至4 米之義務，從而上
      訴人及追加原告請求被上訴人政處將系爭3 筆土地回復至
      標高4 米，並將上開土地返還與上訴人、追加原告及其他
      共有人，尚難准許。
（三）上訴人及追加原告請求被上訴人養工處應系爭3 筆土地上
      之柏油路面均剷除，並將上開土地返還與上訴人、追加原
      告及其他共有人，有無理由？
    1.按「系爭土地未經徵收，亦未經被上訴人等共有人之同意
      ，上訴人自行拓寬為道路使用，侵害人民之權益，被上訴
      人主張排除侵害，乃屬正當程序，要無權利濫用可言。」
      有最高法院97年度台上字第2527號裁判可資參照。次按「
      高雄市政府工務局養護工程處組織規程」第3 條規定，高
      雄市○道路、橋隧、交通設施等工程養護、改善之規劃、
      設計、施工等事項，係屬養工處之掌理事項。
    2.查，於系爭座談會高雄市政府與地主達成結論: 「(一)為維
      持交通安全需要，經協商地主後，由工務局違建隊於明天
      （12月13日）上午圍堵之水泥柱及鐵絲網拆離，並由養工
      處將埋設水泥柱之AC路面（即柏油路面）坑洞補修平整。
      」（見原審卷第19至22頁），證人辛○○於本院證稱: 當
      時副市長林永堅主持系爭座談會最主要的目的是要先把圍
      籬除去讓車輛通行，並指示要儘快將這些土地納入重劃區
      ，當初是伊之老闆蔡天贊認為重立路與文自路口之土地尚
      未納入重劃區，亦未徵收，怎麼可以供車子通行，所以就
      叫伊去圍起來，圍籬時，只有在寬度17米之道路（指重立
      路）中間部分約4 、5 米寬度部分有鋪設柏油路面，其他
      則尚未鋪設柏油路面等情（見本院卷三第33、34頁），足
      見重立路及文自路均係高雄市政府所開設供大眾通行之用
      ，否則焉需於未納入重劃區之土地所有權人圍籬阻擋重立
      路及文自路通行時，召開系爭座談會，協商土地所有權人
      將圍籬拆除，讓重立路及文自路通行? 又如將坐落在系爭
      3 筆土地上之重立路除去，則重立路將不完整，無法通行
      一節，為兩造所不爭執，準此，高雄市政府開設重立路既
      係供大眾通行之用，如未將位於系爭3 筆土地上之重立路
      段一併舖設柏油路面，重立路將無法通行，故依常情言，
      高雄市政府為使重立路能供通行之用，自會在系爭3 筆土
      地上舖設柏油路面，俾重立路能順暢通行，以達開設重立
      路之目的。另高雄市區○道路、橋隧、交通設施等工程養
      護、改善之規劃、設計、施工等事項，係屬養工處之掌理
      事項，故高雄市區道路由養工處施工，乃屬常態，如由一
      般百姓或建設公司施工，應屬變態，故養工處主張: 系爭
      3 筆土地上之柏油路面是興建位於系爭3 筆土地附近之「
      博源大樓」之建商為求賣相好而舖設云云，乃屬變態事實
      ，且為上訴人及追加原告所否認，自應由養工處負舉證責
      任，惟養工處迄今仍未舉證證明系爭3 筆土地上之柏油路
      面係由「博源大樓」之建商所舖設，是其上開主張，不足
      採信。
    3.次查，系爭3 筆土地並非既成道路，已如前述，而高雄市
      政府尚未依法辦理徵收補償，則養工處當無在系爭3 筆土
      地上舖設柏油路面之權限，其未依「土地徵收條例」之規
      定徵收系爭3 筆土地，即擅自在系爭3 筆土地上舖設柏油
      路面，此乃養工處違法在先，如謂養工處事後可以系爭3
      筆土地上舖設柏油路面，係供公眾通行，將柏油路面除去
      ，整條重立路將無法通行，上訴人及追加原告請求養工處
      剷除柏油路面，有違公共利益，係屬權利濫用，得拒絕剷
      除柏油路面及返還系爭3 筆土地，則無異鼓勵政府機關可
      以不遵守法令及任意侵害人民之財產權，人民之財產權將
      無法獲得應有之保障，故養工處辯稱: 在系爭3 筆土地上
      舖設柏油路面，係供公眾通行，如將柏油路面除去，整條
      重立路將無法通行，上訴人及追加原告請求伊剷除柏油路
      面，有違公共利益，係屬權利濫用云云，不足採信。是系
      爭3 筆土地並非既成道路，且養工處在系爭3 筆土地上舖
      設柏油路面未經系爭3 筆土地共有人（包括上訴人及追加
      原告在內）之同意即逕行舖設，已侵害系爭3 筆土地共有
      人之權利。又養工處在系爭3 筆土地上舖設柏油路面之位
      置及面積即如附圖一所示坐落系爭120 之2 地號土地上丁
      部分面積22平方公尺、系爭121 之9 地號土地上丁部分面
      積84平方公尺及系爭148 之11地號土地上丁部分面積100
      平方公尺等情，業經本院會同高雄市政府地政處楠梓地政
      事務所勘測現場在案，並有高雄市政府地政處楠梓地政事
      務所製作之土地複丈成果圖在卷可證，故上訴人及追加原
      告請求被上訴人養工處應將如附圖一所示坐落系爭120 之
      2 地號土地上丁部分面積22平方公尺、系爭121 之9 地號
      土地上丁部分面積84平方公尺及系爭148 之11地號土地上
      丁部分面積100 平方公尺之柏油路面均剷除，並將上開土
      地返還與上訴人、追加原告及其他共有人，為有理由，應
      予准許。
（四）上訴人及追加原告請求被上訴人交通局應將系爭3 筆土地
      上之交通標線除去，並將上開土地返還與上訴人、追加原
      告及其他共有人，有無理由？
      查，被上訴人養工處應將系爭3 筆土地上之柏油路面均剷
      除，並將上開土地返還與上訴人、追加原告及其他共有人
      ，已如上開（三）所述，而交通標線係劃在系爭3 筆土地
      之柏油路面上，已為柏油路面之一部分，無法分開，則柏
      油路面除去時，其上之交通標線即一併除去，上訴人及追
      加原告自無再另外請求交通局將系爭3 筆土地上之交通標
      線除去之必要，是上訴人及追加原告請求交通局將如附圖
      一所示坐落系爭120 之2 地號土地上丙部分面積1 平方公
      尺、系爭121 之9 地號土地上丙部分面積4 平方公尺及系
      爭148 之11地號土地上丙部分面積4 平方公尺之交通標線
      均除去，並將上開土地返還與上訴人及追加原告與其他共
      有人，顯係欠缺權利保護要件，為無理由，應予駁回。
（五）上訴人及追加原告請求被上訴人下水道工程處應將埋設於
      系爭3 筆土地下之污水排水管（即下水道）拆除，並將上
      開土地返還與上訴人、追加原告及其他共有人，有無理由
      ？
      查，下水道工程處固承認係伊在系爭120 之2 地號、系爭
      121 之9 地號及系爭148 之11地號土地如附圖二所示橘色
      位置，埋設下污水排水管，惟按下水道法第14條第1 項規
      定: 「下水道機構因工程上之必要，得在公、私有土地下
      埋設管渠或其他設備，其土地所有人、占有人或使用人『
      不』得拒絕。但應擇其損害最少之處所及方法為之，並應
      支付『償金』。如對處所及方法之選擇或支付償金有異議
      時，應報請中央主管機關核定後為之。」，依此規定，下
      水道工程處在系爭3 筆土地下埋設污水排水管（即下水道
      ），系爭3 筆土地之所有權人即上訴人、追加原告及其他
      共有人均不得拒絕，縱下水道工程處未經上訴人、追加原
      告及其他共有人同意，上訴人及追加原告亦僅能請求下水
      道工程處給付賠償金而已，尚不能請求拆除污水管，從而
      上訴人及追加原告請求下水道工程處應將埋設於系爭120
      之2 地號、系爭121 之9 地號及系爭148 之11地號土地如
      附圖二所示橘色位置，面積依序為系爭120 之2 地號土地
      0.118 平方公尺、系爭121 之9 地號土地2.102 平方公尺
      與2.244 平方公尺、系爭148 之11地號土地1.9 平方公尺
      ，合計面積共6.364 平方公尺之污水排水管拆除，並將上
      開土地返還與上訴人、追加原告及其他共有人，不予准許
      。
七、綜上所述，上訴人及追加原告本於民法第767 條物上請求權
    之規定，請求被上訴人養工處應將如附圖一所示坐落系爭12
    0 之2 地號土地上丁部分面積22平方公尺、系爭121 之9 地
    號土地上丁部分面積84平方公尺及系爭148 之11地號土地上
    丁部分面積100 平方公尺之柏油路面均剷除，並將上開土地
    返還與上訴人、追加原告及其他共有人，為有理由，應予准
    許。逾此所為之請求，為無理由，應予駁回。又就上訴人及
    追加原告勝訴部分，上訴人、追加原告及被上訴人養工處分
    別陳明願供擔保為准、免假執行之宣告，經核於法尚無不合
    ，爰分別酌定相當擔保金額准許之。至於上訴人及追加原告
    敗訴部分，其假執行之聲請即失所附麗，應併予駁回。原審
    就上開應准許部分，為上訴人敗訴之判決，並駁回其假執行
    之聲請，尚有未洽，上訴意旨求予廢棄改判，為有理由，爰
    由本院予以廢棄改判如主文第2 項所示，並依聲請為附條件
    之准、免假執行之宣告。至於上訴人之請求不應准許部分，
    原判決為上訴人敗訴之判決，並駁回其假執行之聲請，經核
    於法並無不合，上訴意旨求予廢棄改判，為無理由，應駁回
    其上訴。
八、本件事證已臻明確，兩造其餘攻擊防禦方法於本件判決結果
    不生影響，故不再一一論述，併此明。
九、據上論結，本件上訴及追加原告之訴為一部有理由，一部無
    理由，依民事訴訟法第450 條、第449 條第1 項、第79條、
    第85條第1 項前段、463 條、第390 條第2 項、第392 條，
    判決如主文。
中    華    民    國    99    年    4     月    28    日
                            民事第三庭
                                審判長法官  張國彬
                                法      官  吳登輝
                                法      官  鄭月霞
以上正本證明與原本無異。
如對本判決上訴，須於判決送達後20日內向本院提出上訴狀，其
未表明上訴理由者，應於上訴後20日內向本院提出上訴理由書（
均須按他造當事人之人數附繕本）。上訴時應提出委任律師或具
有律師資格之人之委任狀，並依附註條文規定辦理。
中    華    民    國    99    年    4     月    28    日
                                書  記  官  白  蘭
附註：
民事訴訟法第466 條之1 ：
對於第二審判決上訴，上訴人應委任律師為訴訟代理人，但上訴
人或其法定代理人具有律師資格者，不在此限。
上訴人之配偶、三親等內之血親、二親等內之姻親，或上訴人為
法人、中央或地方機關時，其所屬專任人員具有律師資格並經法
院認適當者，亦得為第三審訴訟代理人。
第1 項但書及第2 項情形，應於提起上訴或委任時釋明之。

司法院資訊處製作；財團法人民間司法改革基金會備份。
